ACORDAO-COMPLETO-2538806

ACÓRDÃO 1478/2022 ATA 23/2022 - PLENÁRIO

VISTOS, relatados e discutidos estes autos dos Embargos de Declaração opostos contra o Acórdão de Relação 1.039/2022 - Plenário (Ata 17/2022) .
ACORDAM os Ministros do Tribunal de Contas da União, reunidos em Sessão do Plenário, diante das razões expostas pelo Relator, em:
9.1. com fundamento no art. 34 da Lei 8.443/1992, c/c os arts. 277, inciso III, e 287 do Regimento Interno/TCU, não conhecer dos Embargos de Declaração opostos pela empresa Barreto Dolabella Advogados Associados, por ausência de legitimidade recursal; e
9.2. enviar cópia do presente Acórdão à embargante, por meio de comunicação aos advogados Edvaldo Costa Barreto Ju¿nior e Guilherme Pereira Dolabella Bicalho, nos termos do art. 179, § 7º, do Regimento Interno/TCU.

Embargos de declaração contra acórdão que considerou improcedente representação sobre possível irregularidade em licitação para contratação de serviço técnico jurídico de atuação em contencioso judicial e administrativo, e atividades de apoio ao contencioso.

Petróleo Brasileiro S.A. - Petrobras.

3. Embargante: Barreto Dolabella Advogados Associados (10.895.072/0001-06).

13.1. Ministros presentes: Ana Arraes (Presidente), Walton Alencar Rodrigues, Augusto Nardes, Bruno Dantas e Antonio Anastasia.
13.2. Ministros-Substitutos convocados: Augusto Sherman Cavalcanti e Marcos Bemquerer Costa (Relator).
13.3. Ministros-Substitutos presentes: André Luís de Carvalho e Weder de Oliveira.

MARCOS BEMQUERER

Trata-se dos Embargos de Declaração opostos pela empresa Barreto Dolabella Advogados Associados contra o Acórdão de Relação 1.039/2022 - Plenário (Ata 17/2022) , exarado nos autos da Representação por meio da qual a embargante, na qualidade de representante, noticiava a possível ocorrência de irregularidades no procedimento licitatório levado a efeito pela Petróleo Brasileiro S.A. - Petrobras 7003599094, cujo objeto era: "a contratação de serviço técnico jurídico de atuação em contencioso judicial e administrativo, e atividades de apoio ao contencioso, sem vínculo empregatício, sem exclusividade ou subordinação hierárquica, nos Estados de Sergipe, Alagoas, Pernambuco e Paraíba, conforme as especificações deste documento e de seus adendos" (peça 4, p. 1) . 
2.	Por meio do decisum vergastado, o Plenário desta Casa de Contas conheceu da Representação, considerou-a improcedente e determinou o arquivamento do processo, após o envio de cópia da deliberação adotada à representante e à Petrobras (peça 37) .
3.	Irresignada com essa deliberação, a embargante sustenta haver contradições no Acórdão precitado, motivo pelo qual requer que a presente peça recursal seja considerada procedente, conferindo-lhe efeitos infringentes (peça 41, p. 8) . Postula, ademais, que as futuras publicações e intimações referentes a estes autos sejam feitas, exclusivamente, em nome dos advogados Edvaldo Costa Barreto Ju¿nior e Guilherme Pereira Dolabella Bicalho.
	É o Relatório.

Edvaldo Costa Barreto Júnior (OAB/DF 29.190), Mayara Bueno Barretti Rocha (OAB/DF 67.963), Camilla Rabello Carvalho Jardim Rabadan (OAB/DF 40.608), Aline Reis Motta (OAB/DF 35.476), Guilherme Pereira Dolabella Bicalho (OAB/DF 29.145), Caio Almeida Monteiro Rego (OAB/DF 67.239) e Ivan Pereira Prado (OAB/DF 33.173), representando Abbad, Barreto, Dolabella e Fiel Advogados Associados.

Não atuou.

EMBARGOS DE DECLARAÇÃO. AUSÊNCIA DE LEGITIMIDADE RECURSAL. INEXISTÊNCIA DE CONTRADIÇÃO. TENTATIVA DE REDISCUSSÃO DA MATÉRIA. NÃO CONHECIMENTO.

REPRESENTAÇÃO (REPR)

não atuou.

Em exame os Embargos de Declaração opostos pela empresa Barreto Dolabella Advogados Associados contra o Acórdão de Relação 1.039/2022 - Plenário (Ata 17/2022) , exarado nos autos da Representação por meio da qual a embargante, na qualidade de representante, noticiava a possível ocorrência de irregularidades no procedimento licitatório levado a efeito pela Petróleo Brasileiro S.A. - Petrobras 7003599094, cujo objeto era: "a contratação de serviço técnico jurídico de atuação em contencioso judicial e administrativo, e atividades de apoio ao contencioso, sem vínculo empregatício, sem exclusividade ou subordinação hierárquica, nos Estados de Sergipe, Alagoas, Pernambuco e Paraíba, conforme as especificações deste documento e de seus adendos", no valor estimado de  R$ 2.483.032,92 (peças 4, p. 1; e 26, p. 7) .
2.	Por meio do decisum vergastado, o Plenário desta Casa de Contas conheceu da Representação, considerou-a improcedente e determinou o arquivamento do processo, após o envio de cópia da deliberação adotada à representante e à Petrobras (peça 37) .
3.	Irresignada com essa deliberação, a embargante sustenta haver contradições no Acórdão precitado, motivo pelo qual requer que a presente peça recursal seja considerada procedente, conferindo-lhe efeitos infringentes (peça 41, p. 8) . Postula, ademais, que as futuras publicações e intimações referentes a estes autos sejam feitas, exclusivamente, em nome dos advogados Edvaldo Costa Barreto Ju¿nior e Guilherme Pereira Dolabella Bicalho.
II
4.	Em rápida passagem, rememoro que a representante apontou, em síntese, a ocorrência das seguintes irregularidades: i) restrição à competitividade, consubstanciada por meio da exigência do Adendo C, Anexo 4, Nota 2 do Edital; e ii) ausência de justificativa para o não parcelamento do objeto.
5.	Com base naqueles apontamentos, a representante requereu a suspensão do certame, e, no mérito, a sua anulação (peça 1, p. 8) . 
6.	Após a realização de oitiva da Petrobras, bem como de diligência junto àquela entidade, medidas por mim determinadas no Despacho da peça 21, a Secretaria de Controle Externo de Aquisições Logísticas - Selog assim se pronunciou sobre estes autos (resumo da instrução contida na peça 35) : 
	6.1. acerca da restrição à competitividade: não houve, pois treze licitantes apresentaram propostas, vindo a demonstrar que existem várias empresas no mercado com a qualificação exigida, bem como pelo fato de que, em licitações anteriores da estatal para o mesmo objeto, vários interessados acudiram aos certames. Ademais, no próprio item editalício questionado estava previsto que demais empresas não pertencentes ao ranking das 500 maiores empresas da lista do Estadão também poderiam apresentar atestado de capacidade técnico-operacional aceito pela estatal. Por último, era imperativo que a licitante vencedora comprovasse capacidade de ter uma carteira de processos que correspondesse em volume e quantidade aos processos geridos por uma empresa do porte da Petrobras, da ordem de nove mil processos mensais, de forma a dar segurança na execução dos contratos e evitar prejuízos aos cofres da estatal;
	6.2. sobre a falta de parcelamento do objeto: a Petrobras administra sua política de gestão de contratação de escritórios advocatícios para contenciosos de pequena massa por meio do modelo outsourcing, ou seja, terceirizando os serviços jurídicos mediante procedimento licitatório por área geográfica do País, compreendendo as quatro regiões. Desse modo, já há parcelamento da demanda por região procedida pela Companhia, a fim de oferecer ganho de escala na obtenção de preços mais vantajosos nos procedimentos licitatórios e para melhor gerenciamento das atividades de fiscalização dos vários contratos que administra. Em adição, o modelo de gestão contratual de contencioso propiciou a ampla participação de interessados nos certames realizados, garantindo competitividade, com média de 23 propostas apresentadas nos últimos processos licitatórios realizados, conforme demonstrado pela estatal.
7.	Acolhendo os argumentos da unidade especializada, o Tribunal prolatou o já mencionado Acórdão de Relação 1.039/2022 - Plenário (Ata 17/2022) , contra o qual a representante ora se insurge. 
III
8.	Inicio o exame deste feito destacando que os presentes Embargos de Declaração não devem ser conhecidos, considerando que não foram preenchidos os requisitos de admissibilidade previstos no art. 34, § 1º, da Lei n. 8.443/1992, c/c o art. 287, § 1º, do RI/TCU, ante a ausência de legitimidade recursal da ora embargante.
9.	Nesse sentido, destaco que a jurisprudência deste Tribunal é pacífica ao reconhecer que o representante/denunciante não é automaticamente qualificado como parte no processo. Em reforço, cito alguns julgados desta Corte de Contas, colhidos da ferramenta "jurisprudência selecionada":
 (Acórdão 246/2017-TCU-Plenário, relatora Ministra Ana Arraes) 
"A qualidade de representante ou de denunciante é insuficiente para conferir legitimidade processual, pois, em regra, pelo princípio do impulso oficial, instaurado o processo a partir da provocação inicial, o próprio TCU toma o curso das apurações." 
 (Acórdão 186/2016-TCU-Plenário, relator Ministro Walton Alencar Rodrigues) 
No âmbito do TCU, a atuação do denunciante ou do representante consiste em provocar a ação fiscalizatória, não lhes cabendo, por ausência de legitimidade e interesse, a prerrogativa de manejar recursos, exceto quando formalmente admitidos nos autos como interessados."
 (Acórdão 1992/2021-TCU-Plenário, relator Ministro Aroldo Cedraz) 
"O deferimento do pedido de ingresso nos autos do representante, na qualidade de interessado, somente deve ocorrer quando comprovada sua razão legítima para intervir no processo, bem como evidenciada a possibilidade de lesão a direito subjetivo próprio em decorrência da deliberação a ser adotada, o que não se dá tão somente por sua participação como licitante em certame sobre o qual alega indícios de irregularidade."
10.	De toda forma, ainda que se conhecesse dos presentes aclaratórios, melhor sorte não teria a embargante, senão vejamos.
11.	Como tenho sustentado, os Embargos de Declaração são, em regra, recurso integrativo, que objetivam extirpar da decisão embargada o vício da omissão, entendida como " (...) aquela advinda do próprio julgado e prejudicial à compreensão de causa, e não aquela que entenda o embargante, ainda mais como meio transverso a impugnar os fundamentos da decisão recorrida." (STJ, Edcl Resp 351490, DJ 23/9/2002) .
12.	Elpídio Donizetti, in Curso Didático de Direito Processual Civil, Del Rey, 6ª Ed., Belo Horizonte, 2005, pág. 319, assevera que os "Embargos de Declaração podem ser conceituados como o recurso que visa ao esclarecimento ou à integração de uma sentença ou Acórdão", destacando, ainda, que: "Três são as hipóteses de cabimento dos embargos de declaração: obscuridade, contradição ou omissão" (pág. 320) .
13.	É firme a jurisprudência do TCU no sentido de que os aclaratórios não se constituem em figura recursal adequada à rediscussão do mérito de questões anteriormente examinadas, devendo o inconformado se valer do recurso apropriado para provocar a reapreciação da matéria (Acórdãos da Segunda Câmara 10.919/2016, de minha Relatoria, e 6.126/2017, Relatora Ministra Ana Arraes, entre outros julgados) .
14.	A embargante aponta existência de contradição consubstanciada no reconhecimento, pelo TCU, da correção do item editalício que demandava a contratação de serviços advocatícios para utilização de teses repetitivas, com padronização de teses defensivas, bem como da exigência de atestado de capacidade técnica emitido ou realizado para uma das 500 empresas do ranking geral da publicação do Estadão "O Ranking das 1500 Maiores Companhias do Brasil".
15.	No entender da recorrente: "e¿ de conhecimento notório na área jurídica que as teses repetitivas, bem como padronizadas, não demandam complexidade, [uma vez] que pensada e elaborada uma única vez para utilização em todos os demais processos que abordem o mesmo tema e tenham o mesmo objeto". 
16.	Assim, seria contraditória a exigência de que os atestados fossem emitidos por empresas advocatícias que atuam em processos complexos, de modo a figurar na indigitada relação do Estadão, para a prestação de serviços advocatícios com o uso de teses repetitivas.
17.	A exigência em comento consta do Adendo C, Anexo 4, Nota 2, do edital e está assim redigida:
"1. REQUISITOS ADICIONAIS 
 (i) O fornecedor devera¿ evidenciar a prestação de pelo menos 1 (um) serviço advocatício de contencioso de massa com volume igual a 5.000 itens do objeto a ser contratado por mês. 
 (...) 
Nota 2: Cada atestado deve ser emitido ou realizado para uma das 500 empresas no ranking geral da publicação do Estadão 'O Ranking das 1500 Maiores Companhias do Brasil'. (http://publicacoes.estadao.com.br/empresasmais2021/ranking-1500/) . Caso não se encontre na lista do Estadão, serão aceitos atestados de Empresas com Receita Líquida igual ou superior a¿ empresa da posição 500."
18.	A Selog examinou os argumentos apresentados pela Petrobras para demandar o item editalício em foco, primeiramente, destacando que a Companhia apontou que utilizou o ranking das 500 maiores empresas do país publicada periodicamente pelo grupo jornalístico Estadão como critério de capacidade técnico-operacional para garantir a participação de escritórios de advocacia que prestassem serviços a empresas com uma complexidade em sua carteira de processos no porte daquela que seria gerida pelo contratado (peça 35, p. 5) .
19.	Prosseguiu a unidade especializada asseverando a informação de que a contratação seria para um média estimada de 9 mil processos por contrato, e considerando que atualmente a área de Gestão de Escritório Jurídicos da Petrobras detém 13 contratos vigentes em todo o território nacional, a contratada teria uma quantidade estimada de 117 mil processos judiciais (peça 35, p. 5) .
20.	A Petrobras também asseverou que, em licitações anteriores, o mesmo critério fora utilizado sem qualquer prejuízo à competitividade, consoante o quadro abaixo (peça 35, p. 5) :
	Nº da Oportunidade
	Quantidade de propostas

	7003432668 (peça 27) 
	Lote 1 - 17 propostas
Lote 2 - 18 propostas

	7003423233 (peça 28) 
	26 propostas

	7003370498 (peça 29) 
	11 propostas

21.	Arrematou a Selog enfatizando que a Petrobras havia esclarecido que não seria obrigatório que o atestado fosse emitido por empresa que constasse no referido periódico jornalístico, pois poderia demonstrar a prestação de serviços para empresas com receita líquida igual ou maior à última colocada da publicação.
22.	Com base em tais ponderações, a Selog assim se pronunciou sobre o item editalício em escrutínio (peça 35, p. 6) .
"15. [À] vista do exposto, corroboro com os argumentos de defesa da Petrobras de que o item editalício - Adendo C, Anexo 4, Nota 2 - não restringiu o universo de interessados ao certame. A uma, pela quantidade de participantes, [pois] treze licitantes apresentaram propostas, vindo a demonstrar que existem várias empresas no mercado com a qualificação exigida; a duas [porque] em licitações anteriores da estatal para o mesmo objeto, [vários] interessados acudiram [aos certames]; a três, porque no próprio item editalício questionado estava previsto que demais empresas não pertencentes ao ranking das 500 maiores empresas da lista do Estadão também poderiam apresentar atestado de capacidade técnico-operacional aceito pela estatal; a quatro, porque é imperativo que a licitante vencedora comprovasse capacidade de ter uma carteira de processos que correspondesse em volume e quantidade aos processos geridos por uma empresa do porte da Petrobras, da ordem de nove mil processos mensais, de forma a dar segurança na execução dos contratos e evitar prejuízos aos cofres da estatal."
23.	O trecho acima sublinhado e negritado resume o cerne da questão aqui debatida, ou seja, o que a embargante deseja, em verdade, e assim o fez em sua Representação inicial à Corte, é que o Tribunal declarasse que o item do edital ora em exame restringiu a competitividade do certame. 
24.	Tal tarefa, a qual não logrou êxito na inicial, a recorrente tenta agora levar a efeito, por meio da assertiva de que há contradição no decisum guerreado. Não é demais pontuar que a própria embargante assevera nesta peça recursal que, desde o início, tentou demonstrar a existência de restrição ao caráter competitivo no edital da Petrobras (peça 41, p. 7) : 
"4.5. E¿ justamente por essa razão que o Embargante apresentou a presente Representação alegando que o Edital em comento não estava em consonância com a legislação e os princípios constitucionais, uma vez que restringe a ampla participação no certame, na medida em que dispõe, no 'adendo c, anexo 4, nota 2', que o atestado de capacidade técnica do Licitante 'deve ser emitido ou realizado para uma das 500 empresas no ranking geral da publicação do Estadão 'O Ranking das 1500 Maiores Companhias do Brasil'." 
25.	Revolver o entendimento que este Relator, acompanhado que foi pelo Egrégio Plenário, de que os autos não indicaram a existência de restrição ao caráter competitivo do certame implicaria, necessariamente, examinar o mérito da deliberação combatida, o que, como é cediço, não é possível na estreita via dos Embargos Declaratórios.
26.	Assente, desse modo, a inexistência da primeira contradição aventada pela empresa Barreto Dolabella Advogados Associados.
27.	Prossegue a embargante apontando contradição, segundo aduz, no fato de este Tribunal ter reconhecido a necessidade de o escritório contratado gerir uma carteira de 9 mil processos por contrato, sendo que tal exigência não constava no respectivo edital. 
28.	Para tanto, sustenta sua assertiva no que descrito na parte final da instrução da Selog, transcrita no item 20 acima: "a quatro, porque é imperativo que a licitante vencedora comprovasse capacidade de ter uma carteira de processos que correspondesse em volume e quantidade aos processos geridos por uma empresa do porte da Petrobras, da ordem de nove mil processos mensais, de forma a dar segurança na execução dos contratos e evitar prejuízos aos cofres da estatal".
29.	Também não merece guarida o argumento colacionado. Como se nota na transcrição do item 20 supra, a Selog enumerou os pontos que, em sua compreensão, isto é, em sua opinião técnica, corroborariam o entendimento de que não houve restrição à competividade na licitação da Petrobras. 
30.	Em momento algum este Tribunal "reconheceu a necessidade", "exigiu", ou "demandou" qualquer espécie de condição ou requisito das licitantes, uma vez que a esta Corte de Contas não compete tal mister, sendo de sua competência constitucional - art. 71 - avaliar e aquilatar a correção da aplicação das verbas públicas federais. 
31.	Cabe frisar que a assertiva acerca dos nove mil processos foi trazida aos autos pela Petrobras, em resposta à oitiva que lhe fora endereçada por esta Corte (peça 26, p. 2) :
"2. RESPOSTA AO ITEM A DA OITIVA 
'a) exigência, contida no Adendo C, Anexo 4, Nota 2 do Edital, que dispõe que o atestado de capacidade técnica do licitante 'deve ser emitido ou realizado para uma das 500 empresas no ranking geral da publicação do Estadão 'O Ranking das 1500 Maiores Companhias do Brasil'', ou seja, por empresa privada de jornalismo, quando poderiam ser adotadas, de forma alternativa ou complementar a essa parâmetro, outros critérios para avaliação da capacidade técnica operacional, apresentando justificativa técnica, constante do estudo técnico preliminar ou equivalente, apta a demonstrar a suficiência e a confiabilidade do parâmetro adotado;'
Para compreensão da utilização do ranking, e¿ importante contextualizarmos as contratações de escritórios jurídicos para gestão de contencioso de massa. Esse tipo de contencioso e¿ caracterizado por um número significativo de ações - na hipótese da contratação em comento, apontamos uma média de 9 mil processos por contrato - com teses repetitivas e/ou baixa repercussão estratégica na Companhia." (grifo acrescido) 
32.	Consoante expressamente disposto acima, a Petrobras apenas estimou que cada contrato, dado o porte da empresa, deveria estar apto a conduzir, na média, nove mil processos, número que este Tribunal, corroborando a opinio juris da Selog, considerou razoável como estimativa de feitos jurídicos a serem geridos pela contratada. 
33.	Inexistente, portanto, a segunda contradição apontada pela firma Barreto Dolabella Advogados Associados.
IV
34.	À guisa de conclusão, ante a ausência de legitimidade recursal da embargante, na qualidade de representante, cabe não conhecer dos presentes Embargos de Declaração.
35.	Cumpre, por fim, dar ciência do Acórdão que sobrevier à recorrente, por meio de comunicação aos advogados Edvaldo Costa Barreto Ju¿nior e Guilherme Pereira Dolabella Bicalho, consoante expressamente requisitado na peça 41 (p. 8) .
	Com essas considerações, voto por que seja adotado o Acórdão que ora submeto a este colegiado.  
T.C.U., Sala das Sessões, em 22 de junho de 2022.
MARCOS BEMQUERER COSTA
Relator